【裁判字號】    89,台上,2816
【裁判日期】    891215
【裁判案由】    拆屋還地
【裁判全文】
最高法院民事判決                              八十九年度台上字第二八一六號
    上  訴  人  甲○○
                丙○○
                己○○
                戊○○
                庚○○
    共      同
    訴訟代理人  陳文億律師
    上  訴  人  丁○○
    訴訟代理人  連耀霖律師
    被 上訴 人  台灣土地銀行
    法定代理人  林彭郎
    訴訟代理人  楊進興律師
右當事人間請求拆屋還地事件，上訴人對於中華民國八十九年八月八日台灣高等法院
第二審更審判決（八十七年度重上更(一)字第一七七號），各自提起上訴，本院判決如
左：
    主  文
原判決關於命上訴人丁○○將坐落台北市○○區○○段一小段二二○號如原判決附圖
所示Ａ部分土地上，門牌號碼台北市○○區○○路三段一五○號建物三二平方公尺拆
除，將基地交還上訴人甲○○、丙○○、己○○、庚○○、戊○○及該訴訟費用部分
廢棄。
右開廢棄部分上訴人甲○○、丙○○、己○○、庚○○、戊○○之備位之訴駁回。
上訴人甲○○、丙○○、己○○、戊○○、庚○○之上訴駁回。
第二審備位之訴訴訟費用及第三審訴訟費用，由上訴人甲○○、丙○○、己○○、戊
○○、庚○○負擔。
    理  由
本件上訴人甲○○、丙○○、己○○、戊○○、庚○○（下稱甲○○等）起訴主張：
坐落台北市○○段○○段二二○、二二三號，地目建，面積分別為三三平方公尺、六
九平方公尺之土地係國有，由被上訴人管理，經其先後分別租與伊使用。詎對造上訴
人丁○○無權占有上開二二○及二二三號內如原判決附圖（下稱附圖）所示Ａ部分土
地，並於其上搭建門牌號碼台北市○○路○段一五○號三樓式違章建築房屋一棟，計
占用二二○號面積三二平方公尺及二二三號面積一五平方公尺。台灣土地銀行怠於行
使民法第七百六十七條物上請求權，無法履行交付承租人租賃物之義務等情。爰依民
法第二百四十二條規定，行使代位權，求為命丁○○拆除上開房屋，將無權占用之二
二○、二二三號土地部分交還台灣土地銀行，再由台灣土地銀行交付伊之判決。嗣於
原審主張：如認伊行使代位權為無理由，則本於民法第九百六十條、第九百六十二條
對租賃物占有之法律關係，追加備位聲明，求為命丁○○拆除二二○號土地上之房屋
，返還土地之判決。
上訴人丁○○則以：伊兄湯清秀與甲○○等或其前手成立調解，同意伊家屬使用同小
段二二一之四號及系爭二二○號土地，伊並非無權占有；而系爭二二三號土地為伊占
用部分，因甲○○等迄未依調解內容，將二二一之四號土地移轉登記於伊，復未將其
向台灣土地銀行承租系爭二二○號土地之承租權讓與伊，伊自得拒絕履行交還系爭二
二三號土地等語。資為抗辯。
被上訴人則以：系爭二二○、二二三號土地已依土地現狀交付甲○○等，伊並無怠於
行使權利之情事，且甲○○等可依法自行請求，並無對伊起訴之必要等語。資為抗辯
。
原審以：上訴人甲○○等追加之備位聲明，核與先位聲明，其請求之基礎事實同一，
依民事訴訟法第四百四十六條第一項但書規定，無須對造之同意。次查二二一之四號
土地為甲○○等（己○○除外）及第一審共同原告乙○○所共有，系爭二二○、二二
三號之土地係國有，由被上訴人代管，現由甲○○等承租。丁○○所居住之門牌號碼
台北市○○路○段一五○號三樓違章建築房屋一棟，計占用二二一之四號面積二平方
公尺、二二○號面積三二平方公尺及二二三號面積一五平方公尺之土地，詳如附圖所
示之事實，有土地登記謄本、台灣土地銀行基地租賃契約影本為證，並經履勘現場及
函請台北市建成地政事務所派員測量占用面積，分別製有勘驗筆錄及複丈成果圖在卷
可稽。丁○○雖辯稱：「……這房子是我生父買給我大哥高慶華的，高慶華死了，就
給高秀鳳，高秀鳳死了，就給我」等語；嗣又辯稱：伊於五十二年三月二十五日被高
冬馨、郭清蓮收養，無法繼承湯財山及高秀鳳之遺產，因此對上開建物並無事實上之
處分權等語，前後辯詞反覆不一。惟證人即台北市大同區思文里十鄰鄰長蒲清旁證稱
，……伊只知道丁○○他們家從以前就住在那裡了，現在一五○號三層房屋是丁○○
自己蓋的，他什麼時候蓋的，伊不清楚。證人杜榮進證稱，系爭房屋是丁○○今年翻
建，是丁○○蓋的沒錯各等情。復經勘驗現場結果：「一系爭建物為三層，外面加有
烤漆板，一樓部分有三間店面出租做生意，分別為漢堡店、清粥小菜烤鴨店及元馬名
弓專賣店。二一樓部分，漢堡店天花板為輕鋼架，隔間為磚砌，地是塑膠板拼花；烤
鴨店天花板亦為輕鋼架，牆壁為磚牆，新開幕，裝潢很新，門面為鐵捲門；弓箭店亦
為磚牆，裝潢陳設較舊。騎樓部分有波浪板外搭。三二樓部分為住家，樓梯是鐵製，
牆壁為磚牆，磚牆上三分之一有加木板，房間也以木板隔成。四三樓部分為鐵架烤漆
鐵板所搭成，都堆雜物，一面牆是倚一四之八磚牆所搭，地的部分也是鐵板，約三十
坪，並有開窗戶六個。五門面一、二樓銜接牆面，二樓部分比一樓退縮半尺，磚牆上
加有鐵皮。」有勘驗筆錄附卷可稽。由上開勘驗結果，可知系爭房屋並非老舊，且甚
為新穎，顯非三十年前所建，參酌前開證人之證言，可知系爭房屋應係丁○○之生父
湯財山生前向他人所購，嗣後經丁○○整建結果，與原房屋已失其同一性，自應認為
係丁○○所建，自有事實上之處分權。縱湯清秀於六十一年十月十七日與甲○○、乙
○○及黃永傑、劉禎鏜於台北市大同區公所調解委員會成立調解，由湯清秀就其所有
之台北市○○段四之四三號（現為二一九號）與甲○○、乙○○及黃永傑、劉禎鏜所
有之四之四四號（現為二二一之四號）基地之界線之中心點為基準，與承德路成直角
之直線為新界線，而新舊界線所形成之兩個三角形，兩造願無條件交換所有權。惟此
乃甲○○與湯清秀之約定，僅有債之效力，丁○○並非湯清秀之繼承人，尚難認其效
力及於丁○○。又丁○○提出之土地使用權證明書，僅係地主甲○○、乙○○、黃永
傑、劉禎堂出名同意他人建築，未記載同意何人建築，有該土地使用權證明書附卷可
證，尚難資為有利於丁○○之認定。另丁○○所提單據一紙，係影本，上訴人甲○○
否認為真正，證人詹銀龍亦否認為其所簽，自難認為真正。是故，上開調解書、使用
權同意書、收據影本等，均不足以認定丁○○有使用系爭土地之正當權源。次查，系
爭二二○、二二三號如附圖所示Ａ部分土地，被丁○○占用多年，甲○○等明知，並
願意繼續與他筆土地一併承租等情，為承租人甲○○等所不爭；承租人且明知二二○
、二二三號被他人占用，仍簽立具結書，表明確係甲○○等使用，絕無任何糾葛等，
有五十六年土地借用契約書、五十五年六月二十七日具結書、六十四年四月七日具結
書、六十五年十月二十六日協議書及八十四年一月一日簽立租期至八十六年十二月三
十一日之租約附卷可稽。又依租約第二條約定，租用之土地限於「現狀使用」，所謂
現狀使用，固有限制承租人任意重建、改建、修建房屋，惟亦含有承租人承租時對土
地現狀不得有異議之意，且甲○○等承租系爭土地後，出租人已將土地交付承租人建
屋使用，被丁○○占用部分係屬承租人建屋所餘之空地；由上可知，承租人甲○○等
明知土地為丁○○所占用仍願向被上訴人租用，並約定現狀使用，被上訴人自無怠於
行使權利之可言。上訴人甲○○等主張，被上訴人怠於行使權利，代位行使民法第七
百六十七條之權利，自非有據。是上訴人甲○○等先位聲明，主張本於代位權請求丁
○○拆屋還地，將系爭土地交還被上訴人，再交付於伊，並無可取。末查，系爭二二
○號之土地係國有，由被上訴人代管，現由上訴人甲○○等承租。其租賃期限固已屆
滿，但承租人甲○○等一直繼續繳納租金，為被上訴人所自認，其尚有租賃關係，至
為明顯。而丁○○違章建築房屋，占用二二○號土地面積三二平方公尺，僅係系爭二
二○號土地之一部分，而該筆土地之其餘部分均由承租人使用中，是被上訴人所辯，
出租系爭土地，早已交承租人使用多年，自非無據，並有八十四年一月一日簽立租期
至八十六年十二月三十一日之租約附卷可稽。是上訴人甲○○等為系爭二二○地號土
地之占有人，灼然可見，從而，其依備位聲明主張本於占有之法律關係，請求排除侵
害，即非無據，應予准許。綜上所述，上訴人甲○○等主張，被上訴人怠於行使民法
第七百六十七條物上請求權，無法履行交付承租人租賃物之義務，爰依民法第二百四
十二條規定，行使代位權，求為判決命丁○○拆除上開違建房屋，將二二○、二二三
號如附圖所示Ａ部分交還台灣土地銀行，再由台灣土地銀行交付甲○○等，自非正當
，不應准許。因而將第一審就系爭二二三號如附圖所示Ａ部分為上訴人甲○○等勝訴
之判決廢棄，改判駁回上訴人甲○○等該部分之訴。另命丁○○將系爭二二○地號土
地上建物如附圖所示Ａ部分拆除，將基地交還上訴人甲○○等。並維持第一審所為上
訴人甲○○等敗訴部分之判決，駁回上訴人甲○○等之上訴。
按當事人不得就已起訴之事件，於訴訟擊屬中，更行起訴。民事訴訟法第二百五十三
條定有明文。經查，上訴人甲○○等本於租賃物占有之法律關係，追加備位聲明，求
為命丁○○拆除二二○號土地上之房屋，返還土地部分，甲○○等早於八十七年間，
向台灣士林地方法院簡易庭提起返還土地之訴，經於八十七年二月十一日八十七年度
士簡字第四六號判決駁回上訴人甲○○等之訴，嗣於八十九年一月五日經八十七年度
簡上字第七八號判決駁回甲○○等之上訴確定，有判決影本在卷可稽。雖上訴人甲○
○等於本件訴訟中，曾於八十五年四月二日、八十六年四月二十五日分別在第一、二
審提起上開備位之訴，然分別於八十五年四月十八日、八十六年六月二十三日撤回在
案，直至台灣士林地方法院士林簡易庭上開判決後，於本件更審時之八十八年一月十
四日，始再提起上開備位之訴。原審未依民事訴訟法第二百四十九條第一項第七款之
規定予以裁定駁回，竟以上訴人甲○○等之追加備位聲明與先位聲明，其請求之基礎
事實同一，依民事訴訟法第四百四十六條第一項但書規定，無須對造之同意，予以准
許。並進而為上訴人丁○○不利之論斷，難謂允當。丁○○上訴論旨，指摘原判決關
此不利部分不當，求予廢棄，非無理由，應由本院將原判決上開部分廢棄，駁回上訴
人甲○○等該備位之訴。至於上訴人甲○○等上訴部分，原審依調查證據為辯論之結
果，以前揭理由，駁回其上訴，經核於法並無違誤。經查，雖甲○○等主張，前開二
二三號土地係伊於八十三、四年間向被上訴人所承租，惟原審認定，依甲○○等於五
十六年所立之土地借用契約書、五十五年六月二十七日具結書等資料，可知甲○○等
早在五十五年間既已租借該筆土地；且於六十一年間，復與丁○○之兄湯清秀就所承
租之土地及二二一之四號等土地之糾紛於台北市大同區公所成立調解。苟被上訴人自
上訴人甲○○等承租前開土地時，未交付土地，則上訴人甲○○等何能於其上蓋房子
使用，又何能就所承租土地之糾紛與湯清秀成立調解。上訴人甲○○等上訴論旨，猶
執前詞並就原審取捨證據、認定事實之職權行使，指摘原判決其敗訴部分不當，求予
廢棄，非有理由。
據上論結，本件上訴人丁○○之上訴為有理由，上訴人甲○○等之上訴為無理由。依
民事訴訟法第四百七十七條第一項、第四百七十八條第一項、第四百八十一條、第四
百四十九條第一項、第七十八條，判決如主文。
中      華      民      國    八十九    年     十二     月      十五    日
                              最高法院民事第三庭
                                  審判長法官  范  秉  閣
                                        法官  朱  建  男
                                        法官  許  澍  林
                                        法官  鄭  玉  山
                                        法官  李  慧  兒
      右正本證明與原本無異
                                              書  記  官
中      華      民      國    八十九    年     十二     月     三十     日


司法院資訊處製作；財團法人民間司法改革基金會備份。
